臺灣新北地方法院民事判決　　　　　　110年度重訴字第342號
原　　　告　李如卿　
被　　　告　吳玲玲　
被　　　告　石國　　
被　　　告　嘉明工業有限公司


法定代理人　姜定宏　
共　　　同
訴訟代理人　周志安律師
上列當事人間返還借款事件，本院於民國110年11月5日言詞辯論
終結，判決如下：
    主  文
一、被告吳玲玲、石國應連帶給付原告新台幣（下同）2,400萬
    元，及自110年1月1日起至清償日止，按月息百分之0.8計算
    之利息。
二、被告嘉明工業有限公司（下稱嘉明公司，與吳玲玲、石國合
    稱為被告）應給付原告500萬元，及其中100萬元自110年3月
    11日、100萬元自110年3月25日、100萬元自110年5月25日、
    100萬元自110年7月26日、100萬元自110年9月27日起，均至
    清償日止，按年息百分之6計算之利息。
三、前二項給付，如有一被告給付時，其餘被告就已給付部分，
    免其責任。
四、原告其餘之訴駁回。
五、訴訟費用由吳玲玲、石國連帶負擔百分之79，餘由被告連帶
    負擔。
    事實及理由
一、按訴狀送達後，原告不得將原訴變更或追加他訴，但請求之
    基礎事實同一者，不在此限，民事訴訟法第255條第1項第2
    款定有明文。本件原告依借款關係聲請對吳玲玲、石國核發
    支付命令，經其2人異議而視為起訴後，本於同一借款之基
    礎事實，追加依票款關係，請求嘉明公司應與吳玲玲、石國
    負連帶清償責任，核與上開規定相符，應屬合法。
二、原告主張：
  ㈠吳玲玲以石國為連帶保證人，自102年4月至106年10月間，
    陸續以現增、購地、建廠、營運資金和臨時週轉金等名目，
    向原告借款，至今尚積欠原告借款2,400萬元，嗣屢經原告
    催討，迄不付款，雖有假意安撫會還款，實則拒絕給付，以
    諸多理由推諉搪塞，毫無給付之誠意。
  ㈡原告於106年12月向吳玲玲、石國要求依約返還102年4月及
    103年7月借款時，其2人表示所營公司未交訂單達1億元，資
    產遠大於負債，一定會還款，只是需要時間做資金安排，要
    求展延借款。嗣經多次協商，於107年12月25日議定，其2人
    同意自108年1月起，每月還款100萬元，並重新簽立借貸契
    約書乙紙，以原告為貸與人，借款金額2,808萬元，借款期
    間107年12月25日至109年12月25日止，至109年12月結算借
    款餘額，一次返還借款（亦約定每月利息22萬4,600元，即
    月息百分之0.8），並將原支付返還借款之嘉明公司簽發票
    據展延到期日至109年12月6日，然屆期被告又推諉搪塞，要
    求展延，導致票據提示過期，最終於109年11月27日協商議
    定，重新提供支付返還借款之嘉明公司簽發票據共13張合計
    2,400萬元，依票載到期日分期返還借款，承諾有一期未清
    償，則視為分期還款協商無效，需全部一次清償。然上開票
    據其中5張金額各100萬元，分別為110年1月25日、110年3月
    25日、110年5月25日、110年7月25日、110年9月25日期之支
    票，經原告依序於110年3月11日、110年3月25日、110年5月
    25日、110年7月26日、110年9月27日提示，均不獲兌現付款
    ，2,400萬元借款債務即視為全部到期。
  ㈢本件係因吳玲玲與原告配偶謝榮謀之公司間有業務往來，原
    告遂授權謝榮謀為借貸，擔當匯款人及代表簽訂股票買賣協
    議書及借貸契約書。就原告所悉，借款人石玲玲及連帶保證
    人石國係安捷企業股份有限公司、嘉明工業有限公司、旺昇
    投資有限公司3家公司之負責人、執行董事及大股東（其2人
    及一等親關係人等持股共計約在60%至98%），為公司主要經
    營者，且具實質控制權。吳玲玲向原告借款時，皆稱代所營
    公司做資金調度，提供給付票據亦為上列公司簽發票據，吳
    玲玲表示基於資金調度需求，為運作彈性便利，要求將借款
    至其所指定之安捷公司或吳玲玲帳戶。歷次借款，原告皆透
    過銀行匯款至債務人所指定之帳戶，有銀行匯款單、債務人
    簽立之借貸契約書、股票買賣協議書，以及債務人交付還款
    票據等資料可稽。
  ㈣經原告電話詢問聯邦商業銀行三峽分行承辦人，嘉明公司於
    110年3月起已有多筆退票和撤票記錄，且將列為銀行拒絕往
    來戶，有票據所票信查詢資料可稽。本件被告於109年11月
    27日交付原告之支票，已到期者全數退票，其餘未到期之票
    據，也無法經正常提示兌現，獲取票款給付，日後未到期票
    據已有不履行之虞，且被告已違背109年11月27日返還借款
    議定事項，承諾有一期未清償，則視為分期還款協商無效，
    需全部一次清償，顯見原告有依民事訴訟法第246條，請求
    將來給付之必要性。
  ㈤爰依借款、連帶保證及票款關係提起本件訴訟，聲明求為判
    決被告應連帶給付原告2,400萬元，及自110年1月1日起至清
    償日止，按月息百分之0.8計算之利息。
三、被告則答辯聲明請求駁回原告之訴，並以下列情詞置辯：
  ㈠吳玲玲、石國部分：
  ⒈吳玲玲對於尚積欠原告借款1,400萬元，及自110年1月1日起
    至清償日止，按月利率0.8%計算之利息一事並不爭執。
  ⒉原告請求金額逾1,400萬部分，係屬購買股份之價金，縱被
    告有附條件購買之約定，仍非借款：
  ①於102年間，石國擔任負責人之安捷企業有限公司（下稱安
    捷公司）辦理現金增資，謝榮謀以每股20元之價格認購50萬
    股，總價金1,000萬元，謝榮謀已於102年4月29日分次匯款
    將價金給付完畢，並辦妥股東登記取得股票。
  ②謝榮謀並與吳玲玲約定買回條款，雙方同意若安捷公司未於
    105年12月31日完成興櫃掛牌交易時，吳玲玲得以每股20元
    之價格向謝榮謀買回股份。
  ③由上述股票買賣協議書之約定可知，該1,000萬元係謝榮謀
    購買安捷公司股份之股款，給付對象亦係匯款至安捷公司，
    原告並未交付1,000萬元借款予被告。
  ④安捷公司於110年8月16日召開股東會時，原告尚且代理其夫
    謝榮謀出席股東會，席間並就各議案提出疑問及投票表決，
    行使各項股東權利，足證明原告之夫謝榮謀確已取得股東權
    利無疑。
  ⒊兩造間縱簽署有書面借據，然原告並未交付其中1,000萬元
    之借款，消費借貸契約並未成立，原告就該部分之返還請求
    ，並無理由：
  ①吳玲玲確有自103年7月至106年10月16日，陸續經由謝榮謀
    、原告匯款，共借貸1,800萬元一事不爭執。兩造於107年12
    月26日簽署借貸契約書，由原告為貸與人，吳玲玲為借用人
    ，石國為連帶保證人（見原證3-5），應係認謝榮謀將其借
    款債權讓與予原告。
  ②惟查，兩造於107年12月26日簽署之借貸契約書所記載之借
    款金額2,808萬元，抑或經吳玲玲、石國清償部分款項後，
    於109年底結算借款餘額為2,400萬元，均包含前述謝榮謀購
    買安捷公司股份之股款1,000萬元，就此部分金額原告並未
    交付借款，縱於借款2,400萬元之約定，然原告並未交付其
    中1,000萬元借款，該部分借貸契約尚未成立，原告自不得
    請求返還。
  ③故縱被告出於對法律之誤解，錯就該1,000萬元部分誤認應
    負償還借款之責，因而簽署借貸契約，然原告既無交付借款
    之情形，已如上述，被告自無須償還此部分借款。
  ㈡嘉明公司部分：
  ⒈嘉明公司簽發系爭支票，係為購買安捷公司股份作為斡旋金
    之用，原告尚未與嘉明公司就股票之價格達成合意，嘉明公
    司尚無給付價金之義務，得為原因關係之抗辯：
  ①吳玲玲因積欠原告款項，於協商延期清償時，原告堅持將買
    回股份之價金1,000萬元列入借款金額中，雙方因而產生歧
    見。嘉明公司知悉後，認既然雙方差異來自該股份之買回，
    故提議若吳玲玲無法於雙方協商之期限清償款項時，系爭安
    捷公司之股份，嘉明公司同意出面買回，惟買回之價格，應
    視當時安捷公司之市值，再由原告與嘉明公司協商之，嘉明
    公司為示購買股份之誠意，並簽發支票作為斡旋金支票，若
    到期吳玲玲無法清償借款時，由原告與嘉明公司協商股份價
    格，相互找補。
  ②吳玲玲與原告首次協商延期還款之期限為107年12月6日，故
    嘉明公司遂簽發107年12月6日為發票日之遠期支票作為斡旋
    金之用，嗣後吳玲玲與原告再次協商將還款期限延展至109
    年12月6日，遂以變更發票日之方日，將發票日改為109年12
    月6日（見原證3-3-4）。而109年11月間，吳玲玲又再與原
    告結算剩餘欠款數額及協商還款期限，雙方協商後同意展延
    至112年3月陸續清償完畢，原告則以安捷公司經營日漸起色
    ，股價應有上揚等理由，要求被告重新簽發總面額2,400萬
    元之票據取代先前已簽發之票據（見原證3-6-1、3-6-2），
    嘉明公司因原告要求簽發之支票高達13紙，為確立此次重新
    簽發之支票，仍屬斡旋金性質，遂於原告指派謝榮謀代理領
    取票據簽收時，要求代理人註記「承諾不臨時託收支票，雙
    方再協商付款」並簽名（見被證1）。
  ③詎料，原告因吳玲玲未完全履行雙方之還款約定，在未與嘉
    明公司協商股價、亦未將股份移轉予嘉明公司之情形下，違
    反約定逕行提示嘉明公司所交付支票中已到期者。然原告與
    嘉明公司既尚未就股價達成合意，買賣契約尚未成立，並無
    給付價金之義務，兩造間並無原因關係存在，嘉明公司得依
    票據法第13條反面解釋，提出買賣契約尚未成立之抗辯，拒
    絕給付票款。
  ⒉由下列事證，可證明嘉明公司係交付斡旋金支票，並非為吳
    玲玲清償借款：
  ①被告於105年12月簽發面額500萬元之遠期支票3紙予原告時
    ，原告所主張之借款總額為2,500萬元，兩者金額不符。
  ②次查，嘉明公司另行簽發支票換票時，原告之代理人謝榮謀
    於簽收支票之際，明確記載「承諾不臨時託收支票，雙方再
    協商付款」（見被證1），足證明該支票僅為斡旋金，原告
    應先行與嘉明公司協商股票價金數額。
  ③另查，嘉明公司所交付之首張遠期支票（發票日為110年1月
    25日）到期後，因原告揚言吳玲玲未依彼等間之協議償還借
    款，將提示該紙支票，顯已違反與嘉明公司之約定，嘉明公
    司遂向銀行撤銷付款委託。
  ⒊退萬步言，縱認嘉明公司簽發系爭13紙支票，係為清償原告
    吳玲玲所積欠之借款（嘉明公司仍否認），惟吳玲玲實際積
    欠之欠款為1,400萬元，原告主張之借款金額中有1,000萬元
    並未交付，嘉明公司就未交付之1,000萬元借款，亦得為原
    因關係之抗辯，拒絕給付票款。
  ⒋原告所提出之原補證5-1及5-2對話截圖，均為原告個人片面
    陳述，並未見嘉明公司法定代理人姜定宏表示同意或承認，
    嘉明公司法定代理人姜定宏於原告所提出之LINE對話截圖中
    ，僅表示「李小姐妳好，你所列表之金額，因牽涉到本公司
    財務重大決策，需要更多時間思考與處理，本日下午請先勿
    前往平鎮廠，雙方再保持聯繫」，顯見原告就其片面主張之
    內容為截圖，無從證明嘉明公司同意其主張；另就原補證7
    之對話截圖內容，嘉明公司法定代理人姜定宏僅針對謝榮謀
    代為催促吳玲玲、石國清償借款，表示將代為轉告，並邀請
    大家一起商討，與原告之主張內容，顯不相同。
  ⒌退萬步言，縱認嘉明公司應負給付票款之責，原告對於未到
    期之支票亦請求給付，亦有未合：
  ①按「支票之性質為提示證券，依票據法第一百三十條之規定
    ，支票之執票人應於該條所訂期限內為付款之提示，同法第
    第一百三十一條第一項亦規定：執票人於一百三十條所定期
    限內，為付款之提示而被拒絕時，得對前手行使追索權…，
    均明示執票人應為付款之提示，及為付款之提示而被拒絕時
    ，始得對前手行使追索權，又發票人簽發支票交付受款人（
    執票人），實含有請其向銀錢業者兌領款項之意，而受款人
    受領支票自亦含有願向該銀錢業者提示付款之默示存在，從
    而其不為付款之提示，自係違背提示付款之義務，依誠信原
    則，當不得逕向發票人請求給付票款，此有最高法院71年5
    月4日第8次民事庭會議決議可資參照。
  ②查原告起訴主張之支票中（見原證3-6-1、3-6-2）尚未到期
    者，原告自無從為付款之提示，依前述最高法院決議意旨，
    當不得逕向發票人請求給付票款。
  ③次查，縱認原告就尚未到期部分之票款，係為將來給付之訴
    之請求，惟依票據法第144條準用同法第85條第1項規定，支
    票不獲付款時，執票人於行使或保全支票上權利之行為後，
    始能對票據債務人行使追索權，此與一般債務於履行期屆至
    ，由債務人直接履行債務之情形不同，在行使追索權要件未
    成立前，縱使支票於法定期限內提示有不獲付款之虞，執票
    人亦不得對前手提起將來給付票款之訴，是原告此部分之請
    求，亦無理由，應予駁回。
  ⒍末查，原告係持嘉明公司所簽發之支票請求嘉明公司給付票
    款，嘉明公司縱負票據上債務，與吳玲玲、石國並未成立連
    帶債務，原告請求被告應連帶給付，並無理由；此外，原告
    與嘉明公司間，並無利息之特約，原告請求嘉明公司按月利
    率0.8%計算給付利息，亦無理由。
四、原告主張吳玲玲自102年4月至106年10月間，陸續以現增、
    購地、建廠、營運資金及臨時週轉金等名目，向原告借款，
    嗣於107年12月25日同意自108年1月起每月還款100萬元，並
    簽立借貸契約書，記載以原告為貸與人、吳玲玲為借用人、
    石國為連帶保證人，借款金額2,808萬元，借款期間107年12
    月25日至109年12月25日止，至109年12月結算借款餘額，一
    次返還借款，每月利息22萬4,600元（即月息百分之0.8），
    及原告持有嘉明公司簽發票據共13張合計2,400萬元，其中5
    張金額各100萬元，分別為110年1月25日、110年3月25日、
    110年5月25日、110年7月25日、110年9月25日期之支票，經
    原告依序於110年3月11日、110年3月25日、110年5月25日、
    110年7月26日、110年9月27日提示，均不獲兌現付款之事實
    ，有借貸契約書（本院司促字卷第37頁）及支票、退票理由
    單（本院重訴字卷第113至123頁、第257頁）在卷可稽，且
    為被告所不爭執，堪信為真實。
五、原告復主張吳玲玲以石國為連帶保證人，自102年4月至106
    年10月間，陸續向原告借款，至今尚積欠原告借款2,400萬
    元，其間原告於106年12月向吳玲玲、石國要求依約返還102
    年4月及103年7月借款時，其2人要求展延借款，雙方協商後
    並於107年12月26日重新簽立上開借貸契約書，約定前述借
    款金額為2,808萬元，借款期間107年12月25日至109年12月
    25日止，並應自108年1月起，每月還款100萬元，至109年12
    月結算借款餘額，一次返還借款，並將原支付返還借款之嘉
    明公司簽發票據展延到期日至109年12月6日，嗣於109年11
    月27日再協商議定，重新提供支付返還借款之嘉明公司簽發
    票據共13張合計2,400萬元，依票載到期日分期返還借款，
    承諾有一期未清償，則視為分期還款協商無效，需全部一次
    清償，然其中到期支票均不獲兌現付款，2,400萬元借款債
    務即視為全部到期，原告自得依借款及票款關係提起本件訴
    訟，聲明求為判決被告應連帶給付原告2,400萬元，及自110
    年1月1日起至清償日止，按月息百分之0.8計算之利息。被
    告除吳玲玲、石國對於吳玲玲尚積欠原告借款1,400萬元，
    及自110年1月1日起至清償日止，按月利率0.8%計算之利息
    ，並不爭執外，其餘則均予以否認，並以前開情詞置辯。經
    查：
  ㈠按當事人主張有利於己之事實者，就其事實有舉證之責任。
    但法律別有規定，或依其情形顯失公平者，不在此限，民事
    訴訟法277條定有明文。
  ㈡查本件吳玲玲自102年4月至106年10月間，陸續向原告借款
    ，雙方於107年12月26日簽立借貸契約書，記載原告為貸與
    人、吳玲玲為借用人、石國為連帶保證人，原告於107年12
    月25日貸與吳玲玲2,808萬元，並如數交付吳玲玲親收點訖
    ，借貸期間107年12月25日至109年12月25日止，期滿應將全
    部借款1次償還，借貸利息每月22萬4,600元，嗣於109年11
    月27日再協商確認吳玲玲尚積欠原告借款2,400萬元，吳玲
    玲、石國並以嘉明公司簽發支票共13張合計2,400萬元，以
    為清償之事實，有前揭借貸契約書及支票為證，已堪信為真
    實。參諸上開嘉明公司簽發之13張支票，其中5張金額各100
    萬元，分別為110年1月25日、110年3月25日、110年5月25日
    、110年7月25日、110年9月25日期之支票，經原告提示均未
    兌現，另吳玲玲、石國對於吳玲玲尚積欠原告借款1,400萬
    元，及自110年1月1日起至清償日止，按月利率0.8%計算之
    利息，並不爭執等情，已足認原告主張其與吳玲玲、石國係
    於107年12月26日重新簽立上開借貸契約書，約定前述借款
    金額為2,808萬元，借款期間107年12月25日至109年12月25
    日止，並應自108年1月起，每月還款100萬元，至109年12月
    結算借款餘額，一次返還借款，並將原支付返還借款之嘉明
    公司簽發票據展延到期日至109年12月6日，嗣於109年11月
    27日再協商議定，重新提供支付返還借款之嘉明公司簽發票
    據共13張合計2,400萬元，依票載到期日分期返還借款，承
    諾有一期未清償，則視為分期還款協商無效，需全部一次清
    償，然其中到期支票均不獲兌現付款，2,400萬元借款債務
    即視為全部到期之事實，應屬事實。
  ㈢吳玲玲、石國雖抗辯原告請求金額逾1,400萬部分，係屬購
    買股份之價金，縱被告有附條件購買之約定，仍非借款，且
    兩造間縱簽署有書面借據，然原告並未交付其中1,000萬元
    之借款，消費借貸契約並未成立，原告就該部分之返還請求
    ，並無理由云云。惟查，上開107年12月26日借貸契約書已
    明確記載原告於107年12月25日貸與吳玲玲2,808萬元，並如
    數交付吳玲玲親收點訖，借貸期間107年12月25日至109年12
    月25日止，期滿應將全部借款1次償還，借貸利息每月22萬
    4,600元等語，是無論原告及其配偶謝榮謀與吳玲玲、石國
    間之資金往來為何，雙方已於107年12月26日以借貸契約書
    ，確認吳玲玲以石國為連帶保證人向原告借得2,808萬元，
    故吳玲玲、石國所辯即無可取。
  ㈣嘉明公司簽發系爭支票，係為購買安捷公司股份作為斡旋金
    之用，原告尚未與嘉明公司就股票之價格達成合意，嘉明公
    司尚無給付價金之義務，得為原因關係之抗辯，且嘉明公司
    係交付斡旋金支票，並非為吳玲玲清償借款云云。然查，本
    件原告主張其與吳玲玲、石國係於107年12月26日重新簽立
    上開借貸契約書，約定前述借款金額為2,808萬元，借款期
    間107年12月25日至109年12月25日止，並應自108年1月起，
    每月還款100萬元，至109年12月結算借款餘額，一次返還借
    款，並將原支付返還借款之嘉明公司簽發票據展延到期日至
    109年12月6日，嗣於109年11月27日再協商議定，重新提供
    支付返還借款之嘉明公司簽發票據共13張合計2,400萬元，
    依票載到期日分期返還借款，承諾有一期未清償，則視為分
    期還款協商無效，需全部一次清償，然其中到期支票均不獲
    兌現付款，2,400萬元借款債務即視為全部到期之事實，已
    經本院認定應屬事實而如前所述，故嘉明公司此部分所辯即
    無可採。
  ㈤復按稱消費借貸者，謂當事人一方移轉金錢或其他代替物之
    所有權於他方，而約定他方以種類、品質、數量相同之物返
    還之契約。借用人應於約定期限內，返還與借用物種類、品
    質、數量相同之物，民法第474條第1項、第478條前段分別
    定有明文。本件吳玲玲以石國為連帶保證人，而向原告借款
    2,808萬元，借貸期間107年12月25日至109年12月25日止，
    期滿應將全部借款1次償還，借貸利息每月22萬4,600元（即
    月息百分之0.8），嗣於109年11月27日確認吳玲玲尚積欠原
    告借款2,400萬元屆期未清償，已如前述，原告自得請求吳
    玲玲、石國連帶情償借款並給付約定遲延利息。
  ㈥另按發票人應照支票文義擔保支票之支付；執票人向支票債
    務人行使追索權時，得請求自為付款提示日起之利息，如無
    約定利率者，依年利六釐計算，票據法第126條、票據法第
    133條定有明文。查本件嘉明公司簽發票據，其中5張金額各
    100萬元，分別為110年1月25日、110年3月25日、110年5月
    25日、110年7月25日、110年9月25日期之支票，經原告依序
    於110年3月11日、110年3月25日、110年5月25日、110年7月
    26日、110年9月27日提示，均不獲兌現付款之事實，已如前
    述，故原告請求嘉明公司給付票款500萬元及自為付款提示
    日起按年息百分之6計算之利息，應予准許。至其餘支票日
    期既尚屆至，原告自不得向支票債務人嘉明公司行使追索權
    ，則此部分票款請求即難准許。
  ㈦再者，本件借款債務與票款債務，非屬連帶債務，是原告請
    求被告連帶給付，尚非有據，不應准許。
六、從而，原告依借款、連帶保證及票款之法律關係，求為判決
    ：㈠吳玲玲、石國應連帶給付原告2,400萬元，及自110年1
    月1日起至清償日止，按月息百分之0.8計算之利息。㈡嘉明
    公司應給付原告500萬元，及其中100萬元自110年3月11日、
    100萬元自110年3月25日、100萬元自110年5月25日、100萬
    元自110年7月26日、100萬元自110年9月27日起，均至清償
    日止，按年息百分之6計算之利息。㈢前二項給付，如有一
    被告給付時，其餘被告就已給付部分，免其責任，為有理由
    ，應予准許。逾此範圍之請求則無理由，應予駁回。
七、本件事證已臻明確，兩造其餘主張及攻擊防禦方法，核與判
    決結果不生影響，爰不一一論述，附此敘明。
八、訴訟費用負擔之依據：民事訴訟法第85條第2項。
中    華    民    國   110    年    11    月    23    日
                  民事第五庭    法  官  連士綱
以上正本係照原本作成                                    
如對本判決上訴，須於判決送達後20日內向本院提出上訴狀。如
委任律師提起上訴者，應一併繳納上訴審裁判費。 
中    華    民    國   110    年    11    月    24    日
                                書記官  游曉婷